【裁判字號】    98,訴,348
【裁判日期】    981221
【裁判案由】    違反台灣地區與大陸地區人民關係條例等
【裁判全文】
臺灣桃園地方法院刑事判決               98年度訴字第348號
公  訴  人  臺灣桃園地方法院檢察署檢察官
被      告  甲○○
指定辯護人  本院公設辯護人陳瑞明
上列被告因違反臺灣地區與大陸地區人民關係條例等案件，經檢
察官聲請簡易判決處刑（97年度偵字第12702 號），本院改依通
常程序審理，判決如下：
    主  文
甲○○共同意圖營利，違反不得使大陸地區人民非法進入臺灣地
區之規定，累犯，處有期徒刑參年陸月，減為有期徒刑壹年玖月
。
    事  實
一、甲○○曾因偽造文書案件，經法院判處有期徒刑2 月確定，
    於民國90年6 月11日易科罰金執行完畢，竟不知悔改，於94
    年8 月間，經名為「陳瑞隆」（真實姓名年籍不詳）之臺灣
    成年仲介人士介紹認識大陸地區人民張燕後，竟與「陳瑞隆
    」共同基於非法使大陸地區人民進入臺灣地區之犯意聯絡及
    與「陳瑞隆」、張燕共同基於使公務員登載不實之犯意聯絡
    ，於張燕同意先交付人民幣2 萬元，日後至臺灣工作後，每
    月需支付新臺幣（下同）3 萬元之報酬後，明知與張燕並無
    任何結婚真意，僅欲以假結婚為手段，申請使張燕進入臺灣
    地區非法工作，於94年8 月17日，與張燕至四川省公證處辦
    理結婚公證手續，取得該公證處所核發（2005）川省公證字
    第7452號結婚公證書後，再由甲○○於94年9 月12日，持大
    陸地區所製作之「結婚公證書」向財團法人海峽交流基金會
    申請核發（94）核字第059705號證明書，以證 明上開結婚
    公證書與四川省公證員協會寄交之公證書副本相符，嗣於97
    年3 月10日持上開結婚公證書、海基會證明書，填具結婚登
    記申請書，向桃園縣桃園戶政事務所申請辦理與張燕結婚之
    登記，使該不知情之戶政事務所之公務員將甲○○於94年8
    月17日與張燕結婚及張燕係甲○○之配偶等不實事項，以輸
    入電腦方式登載於其職務上所掌之戶籍登記資料之電子資訊
    檔案紀錄內，並據以製作戶籍謄本公文書交付，足以生損害
    於我國戶政機關對於戶籍管理之正確性。甲○○旋即於94年
    9 月21日向內政部警政署入出境管理局以配偶來臺探親為由
    ，申請使大陸地區女子張燕入境，使其得於95年1 月13日自
    桃園中正國際機場入境臺灣，非法打工。嗣因張燕於97年4
    月30日晚上9 時5 分許，在臺北縣永和市○○街28巷1 號5
    樓與男客從事性交易遭警查獲，始悉上情。
二、案經內政部入出國及移民署移送臺灣桃園地方法院檢察署檢
    察官偵查後聲請以簡易判決處刑。
    理  由
一、本案檢察官原聲請簡易判決處刑，惟本院因認有刑事訴訟法
    第451 條之1 第4 項但書第1 款所列之情形，依同法第452
    條規定，本件改適用通常程序審判之，先予敘明。
二、證據能力：
  (一)按被告以外之人於審判外之陳述，雖不符前四條之規定，而
    經當事人於審判程序同意作為證據，法院審酌該言詞陳述或
    書面陳述作成時之情況，認為適當者，亦得為證據；當事人
    、代理人或辯護人於法院調查證據時，知有第159 條第1 項
    不得為證據之情形，而未於言詞辯論終結前聲明異議者，視
    為同意作為證據，刑事訴訟法第159 條之5 第1 項、第2 項
    分別定有明文。查證人張燕於警詢時之陳述，雖屬被告以外
    之人於審判外之言詞陳述，惟被告及其指定辯護人於本院調
    查該證據時，已知有刑事訴訟法第159 條第1 項不得為證據
    之情形，但未於言詞辯論終結前聲明異議，依首揭規定，視
    為同意將該陳述作為證據，且本院審酌該言詞陳述作成時，
    並無證明力明顯過低或證據係違法取得等情況，認上開證人
    之前揭言詞陳述亦得為證據。
  (二)被告以外之人於偵查中向檢察官所為之陳述，除顯有不可信
    之情況者外，得為證據，刑事訴訟法第159 條之1 第2 項定
    有明文。此係因上開偵查中向檢察官所為之陳述雖仍為審判
    外之陳述，但立法者衡量刑事訴訟法規定檢察官代表國家偵
    查犯罪、實施公訴，依法有訊問被告、證人、鑑定人之權，
    且實務運作時，偵查中檢察官向被告以外之人所取得之陳述
    ，原則上均能遵守法律規定，不致違法取供，其可信性極高
    ，為兼顧理論與實務為由，而對「被告以外之人於偵查中向
    檢察官所為之陳述」，例外規定除有顯不可信之情況者外，
    得為證據。本件證人張燕於檢察官訊問時已依法具結，已具
    相當之擔保性，且被告及其辯護人不僅未指出張燕於檢察官
    面前所為之該言詞陳述有何「顯不可信」之情況，於本院調
    查該證據時亦未就證據能力為爭執，自應認有證據能力。
三、訊據被告矢口否認有上開違反臺灣地區與大陸地區人民關係
    條例及使公務員登載不實之犯行，辯稱：伊與張燕是真的有
    結婚的意思，兩人交往一年多才結婚云云。經查，上開事實
    業據證人張燕於97年5 月2 日警詢及檢察官訊問時證述綦詳
    ，且其該二次證述之內容核屬一致，堪認非其空言杜撰之詞
    ，且張燕與被告並無舊怨仇隙，衡情張燕實無惡意誣指被告
    犯罪而令己身陷使公務員登載不實及偽證罪責之可能。此外
    ，復有結婚登記申請書、大陸地區人民入出臺灣地區申請書
    、大陸地區人民入臺灣地區保證書、戶籍謄本、結婚公證書
    、財團法人海峽交流基金會證明書在卷可稽。
四、被告雖以前詞置辯，然查，被告之辯解與證人張燕之證述南
    轅北轍，其所辯是否可採，已非無疑。且被告於警詢、偵查
    中先辯稱：伊與張燕交往約一、二年後才結婚，期間是利用
    電話與電腦即時通聯絡，伊與張燕交往一年多後才與張燕見
    面，見面後一個半月就結婚云云，嗣於本院審理時則改稱：
    伊與張燕交往期間是以書信往來，但因伊三年前有搬家，書
    信都找不到了云云，足見被告就其與張燕交往之方式究係以
    電話、電腦抑或以書信為媒介，前後供述不一，所辯已難遽
    予採信，且其所稱交往一年多後才與張燕見面，見面後一個
    半月即結婚之辯解，亦與常情事理明顯相悖，益徵其所辯並
    非事實，不足採信。綜上各情，本件事證已經明確，被告之
    犯行堪予認定，應依法論科。
五、新舊法比較：
  (一)查本件被告犯罪後，刑法部分條文已於94年2 月2 日修正公
    布，並於95年7 月1 日起施行，依修正施行後刑法第2 條第
    1 項規定，行為後法律有變更者，適用行為時之法律。但行
    為後之法律有利於行為人者，適用最有利於行為人之法律，
    此係規範行為後法律變更所生新舊法律比較適用之準據法，
    本身尚無新舊法比較之問題，故於刑法修正施行後，應一律
    適用現行刑法第2 條第1 項之規定，為「從舊從輕」之比較
    。比較時應就罪刑有關之共犯、未遂犯、想像競合犯、牽連
    犯、連續犯、結合犯，以及累犯加重、自首減輕暨其他法定
    加減原因（如身分加減）與加減例等一切情形，綜其全部罪
    刑之結果而為比較（最高法院95年度第8 次刑事庭會議決議
    參照）。又如涉及裁量權行使者，須於裁量行使時，方有比
    較適用問題，如易科罰金、易服勞役、緩刑及保安處分之宣
    告等。故前述一般綜合罪刑之結果而為比較，以決定罪刑之
    適用時，不就易科罰金等列為比較，必須已決定為緩刑、保
    安處分之宣告，所處之刑得易科罰金或易服勞役時，始就各
    該緩刑等部分決定其適用標準，此部分得予割裂適用，是為
    例外（最高法院95年度台上字第5125、5343、6171號判決意
    旨參照）。至行為後刑法條文經修正，惟無有利、不利情形
    ，應適用裁判時法（最高法院95年度第21次刑事庭會議決議
    參照）。經查：關於刑法第214 條之使公務員登載不實罪
    之法定罰金刑最低度部分，由修正前刑法第33條第5 款規定
    為銀元一元以上，依罰金罰鍰提高標準條例第1 條前段提高
    為10倍（提高後折算為新臺幣30元），修正後刑法第33條第
    5 款則修正為新臺幣一千元以上，以百元計算。以行為時法
    有利於被告。關於共犯部分，修正前刑法第28條規定：「
    2 人以上共同實施犯罪之行為者，皆為正犯」，修正後刑法
    第28條則規定：「2 人以上共同實行犯罪之行為者，皆為正
    犯」，其中「實施」一語，涵蓋陰謀、預備、著手及實行之
    概念在內，其範圍較廣；而「實行」則著重於直接從事構成
    犯罪事實之行為，其範圍較狹，是修正後刑法共同正犯之範
    圍已有限縮。共同正犯之範圍既因此而有變動，自屬犯罪後
    法律有變更，而非僅屬純文字修正（最高法院96年度台上字
    第934 號判決參照），本案被告之犯罪行為，依新舊法，均
    成立共同正犯，適用新法並無較有利於被告。關於罪數部
    分，修正前刑法第55條規定「一行為而觸犯數罪名，從一重
    處斷」，此即學理上所稱之「想像競合犯」，雖經修正為「
    一行為而觸犯數罪名者，從一重處斷。但不得科以較輕罪名
    所定最最輕本刑以下之刑」，惟此最低度刑科刑之限制核屬
    法理之明文化，並非修正後刑法第2 條第1 項所稱之「法律
    變更」，固毋須依該條項規定為新、舊法之比較，然此係涉
    及處斷上「罪數」之事項，為與罪、刑有關之規定而具有適
    用上之「依附及相互關聯」之特性定，故與其他罪、刑之規
    定應整體適用修正前之法律。被告行為後有關累犯之規定
    亦經修正，然本件無論依修正前刑法第47條或修正後第47條
    第1 項之規定均構成累犯，即無有利或不利之情形，於刑法
    修正施行後法院為裁判時，無庸為新、舊法之比較。惟個案
    如有其他應依刑法第二條第一項之規定為新、舊法之比較情
    形時，依綜其全部罪刑之結果而為比較後，整體適用法律（
    最高法院97年第2 次決議參照）。綜合上述各條文修正前、
    後之比較，揆諸前揭最高法院決議，綜其全部「罪刑」之結
    果而為比較，修正後之規定並非較有利於被告，自應依修正
    後刑法第2 條第1 項前段規定，適用被告行為時之法律。
六、按臺灣地區與大陸地區人民關係條例第79條第1 項對於違反
    同條例第15條第1 款所定不得使大陸地區人民非法進入臺灣
    地區之處罰，旨在防止大陸地區人民非法進入臺灣地區，以
    維護臺灣地區之安全與安定；所稱「非法」，自應從實質上
    之合法性予以判斷，凡評價上違反法秩序之方法，均屬「非
    法」。參照行政程序法第119 條第1 款、第2 款規定，受益
    人以詐欺、脅迫或賄賂方法，使行政機關作成行政處分者；
    或對重要事項提供不正確資料或為不完全陳述，致使行政機
    關依該資料或陳述而作成行政處分者，其信賴不值得保護。
    故在大陸地區通謀虛偽結婚，以不實之結婚證明辦理入境手
    續，憑以進入臺灣地區，其所持之入境許可文件雖係入出境
    主管機關所核發，形式上為合法，但因以虛偽方法而取得，
    即不具實質上之合法性，仍屬非法進入臺灣地區，是使大陸
    地區人民以假結婚真入境之脫法方式，進入臺灣地區者，即
    該當此罪（最高法院92年度臺上字第40號判決、94年度臺上
    字第1064號判決意旨參照）。次按結婚應以當事人之一方為
    申請人，為結婚之登記，戶籍法第17條、第35條定有明文；
    而申請登記經提出證明文件予戶政機關查驗後，即應予以登
    載，戶籍法施行法第13條第2 項、第17條亦定有明文，即關
    於結婚戶籍登記，戶籍機關僅有形式審查權而無實質審查權
    。是明知無結婚之實，卻使戶政機關之公務員為結婚之登記
    ，自應構成刑法第214 條之明知不實事項而使公務員登載不
    實罪。至於內政部入出國及移民署受理人民入出境申請，須
    為實質審查，非一經當事人提出申請，即須一律登載並據以
    核發臺灣地區旅行證，此部分尚無成立刑法第214 條之明知
    不實事項而使公務員登載不實罪之餘地。再按刑法上「意圖
    營利」係指行為人主觀上有謀利意圖即為已足。而查被告甲
    ○○基於獲取上開人頭配偶對價之犯意，而以與張燕假結婚
    之方式，使張燕非法進入臺灣地區，因而獲取上開利益，其
    主觀上有營利之意圖甚明，是核被告甲○○上開所為，係犯
    臺灣地區與大陸地區人民關係條例第79條第2 項、第1 項之
    意圖營利，違反不得使大陸地區人民非法進入臺灣地區規定
    罪，及刑法第214 條之明知為不實之事項，而使公務員登載
    不實罪。公訴人認被告甲○○係犯臺灣地區與大陸地區人民
    關係條例第79條第1 項罪嫌，尚有誤會，惟其基本事實同一
    ，本院應予審理，並變更其起訴法條。
七、被告甲○○與「陳瑞隆」間就所犯違反臺灣地區與大陸地區
    人民關係條例第79條第2 項、第1 項之意圖營利，使大陸地
    區人民非法進入臺灣地區規定罪，及被告甲○○與「陳瑞隆
    」、張燕間就刑法第214 條之明知為不實之事項，而使公務
    員登載不實罪，均有犯意聯絡及行為分擔，應論以共同正犯
    。又被告所犯上開違反臺灣地區與大陸地區人民關係條例第
    79條第2 項、第1 項之意圖營利，使大陸地區人民非法進入
    臺灣地區規定罪及刑法第214 條之明知為不實之事項，而使
    公務員登載不實罪，係基於同一犯意，實行一個犯罪行為，
    即法律上之行為單數而侵害不同法益，該當於該2 罪之兩個
    構成要件，應成立2 獨立罪名，而依修正前刑法第55條關於
    想像競合犯之規定，從一重之意圖營利，違反不得使大陸地
    區人民非法進入臺灣地區規定罪論處。又被告有事實欄一所
    載之犯罪科刑、執行情形，有臺灣高等法院被告前案紀錄表
    在卷可按，其受徒刑之執行完畢後，5 年以內故意再犯本件
    有期徒刑以上之罪，為累犯，應依修正前刑法第47條規定加
    重其刑。
八、爰審酌被告甲○○意圖營利，竟以假結婚之方式，使大陸女
    子張燕非法進入臺灣地區，嚴重破壞社會秩序及國家安全，
    兼衡被告甲○○犯罪之手段、犯後未能坦承全部犯行之態度
    等一切情狀，量處如主文所示之刑。又中華民國九十六年罪
    犯減刑條例已於96年7 月16日施行，本件被告甲○○所犯之
    臺灣地區與大陸地區人民關係條例第79條第2 項、第1 項之
    罪之犯罪時間係在上開減刑條例第2 條第1 項所定96年4 月
    24日之前，且其所犯上開之罪並非上開減刑條例第3 條所列
    之罪，是被告甲○○就上開之罪經宣告之有期徒刑雖逾1 年
    6 月，仍應依上開減刑條例之規定，減其上開之罪之宣告刑
    2 分之1 。
據上論斷，應依刑事訴訟法第452 條、第299 條第1 項前段、第
300 條，臺灣地區與大陸地區人民關係條例15條第1 款、第79條
第1 項、第2 項，刑法第2 條第1 項前段、第11條前段、第214
條，修正前刑法第28條、第47條、第55條，刑法施行法第1 條之
1 第1 項、第2 項前段，中華民國九十六年罪犯減刑條例第2 條
第1 項第3 款、第7 條，判決如主文。
本案經檢察官潘怡華到庭執行職務。
中    華    民    國    98    年    12    月    21    日
            刑事第十二庭  審判長法  官  魏于傑
                                法  官  羅國鴻
                                法  官  李文娟
得於10日內上訴
以上正本證明與原本無異。
如不服本判決應於收受判決後10日內向本院提出上訴書狀，並應
敘述具體理由。其未敘述上訴理由者，應於上訴期間屆滿後20日
內向本院補提理由書( 均須按他造當事人之人數附繕本) 「切勿
逕送上級法院」。
                              書記官  林新裕
中    華    民    國    98    年    12    月    28    日
附錄本件論罪科刑依據之法條：臺灣地區與大陸地區人民關係條
例第15條、第79條，刑法第214條
臺灣地區與大陸地區人民關係條例第15條
（禁止行為）
下列行為不得為之：
一、使大陸地區人民非法進入臺灣地區。
二、明知臺灣地區人民未經許可，而招攬使之進入大陸地區。
三、使大陸地區人民在臺灣地區從事未經許可或與許可目的不符
    之活動。
四、僱用或留用大陸地區人民在臺灣地區從事未經許可或與許可
    範圍不符之工作。
五、居間介紹他人為前款之行為。
臺灣地區與大陸地區人民關係條例第79條
（罰則）
違反第 15 條第 1 款規定者，處 1 年以上 7 年以下有期徒刑
，得併科新臺幣 1 百萬元以下罰金。
意圖營利而犯前項之罪者，處 3 年以上 10 年以下有期徒刑，
得併科新臺幣 5 百萬元以下罰金。
前二項之首謀者，處 5 年以上有期徒刑，得併科新臺幣 1 千萬
元以下罰金。
前三項之未遂犯罰之。
中華民國船舶、航空器或其他運輸工具所有人、營運人或船長、
機長、其他運輸工具駕駛人違反第 15 條第 1 款規定者，主管
機關得處該中華民國船舶、航空器或其他運輸工具一定期間之停
航，或廢止其有關證照，並得停止或廢止該船長、機長或駕駛人
之職業證照或資格。
中華民國船舶、航空器或其他運輸工具所有人，有第 1 項至第
4 項之行為或因其故意、重大過失致使第三人以其船舶、航空器
或其他運輸工具從事第 1 項至第 4 項之行為，且該行為係以運
送大陸地區人民非法進入臺灣地區為主要目的者，主管機關得沒
入該船舶、航空器或其他運輸工具。所有人明知該船舶、航空器
或其他運輸工具得沒入，為規避沒入之裁處而取得所有權者，亦
同。
前項情形，如該船舶、航空器或其他運輸工具無相關主管機關得
予沒入時，得由查獲機關沒入之。
中華民國刑法第214條
（使公務員登載不實罪）
明知為不實之事項，而使公務員登載於職務上所掌之公文書，足
以生損害於公眾或他人者，處 3 年以下有期徒刑、拘役或 5 百
元以下罰金。

司法院資訊處製作；財團法人民間司法改革基金會備份。
